【裁判字號】    95,上易,498
【裁判日期】    950829
【裁判案由】    詐欺
【裁判全文】
臺灣高等法院臺中分院刑事判決         95年度上易字第498號
上  訴  人  臺灣臺中地方法院檢察署檢察官
被      告  丁○○
被      告  戊○○
共      同
選任辯護人  劉家驥律師
上列上訴人因被告詐欺案件，不服臺灣臺中地方法院94年度易字
第1735號，中華民國95年2 月23日第一審判決（起訴案號：臺灣
臺中地方法院檢察署94年度偵緝字第747號、第748號），提起上
訴，本院判決如下：
    主  文
上訴駁回。
    事  實
被告丁○○、戊○○二人係父子關係，與告訴人籃銓瑤原係一同
居住南屯區鎮平里之鄰居，而被告丁○○與被告戊○○明知自己
並無正當穩定之工作收入，並無給付之能力，認為告訴人籃銓瑤
年邁（現已高齡82歲）可欺，竟佯以向告訴人籃銓瑤借款，而開
立支票擔保並給付利息方式詐取其一生之積蓄，先是由被告戊○○於民國92 年間，以新臺幣（下同）1千元向台中市第二信用合
作社開立帳號0000000 號支票存款帳戶，並領得空白之支票簿，
隨即將該空白之支票簿與該帳戶簽發支票使用之印鑑章，交付予
被告即其父丁○○任由其不限金額簽發，被告丁○○取得上開空
白支票、及被告戊○○之印章後，隨即於92年（起訴書誤載為94
年）4、5月間，陸續簽如附表一所示被告戊○○為發票人、被告
丁○○為背書人之支票，連續向告訴人籃銓瑤佯稱借款而詐得現
金188 萬元；嗣被告丁○○又持其所取得如附表二所示之支票，
再連續向告訴人籃銓瑤借款而詐得現金55萬元後，隨即舉家他遷
至臺中縣大里市現居處，而避不見面。
    理  由
一、按犯罪事實應依證據認定之，無證據不得認定犯罪事實；被
    告或共犯之自白，不得作為有罪判決之唯一證據，仍應調查
    其他必要之證據，以察其是否與事實相符；不能證明被告犯
    罪者，應諭知無罪之判決，刑事訴訟法第154條第2項、第15
    6條第2項、第301條第1項分別定有明文。又認定不利於被告
    之事實，須依積極證據，苟積極證據不足為不利於被告事實
    之認定時，即應為有利於被告之認定，更不必有何有利之證
    據；另認定犯罪事實所憑之證據，雖不以直接證據為限，間
    接證據亦包括在內；然而無論直接或間接證據，其為訴訟上
    之證明，須於通常一般之人均不致有所懷疑，而得確信其為
    真實之程度者，始得據為有罪之認定，倘其證明尚未達到此
    一程度，而有合理之懷疑存在時，基於無罪推定之原則，即
    應為無罪之判決（最高法院30年上字第816 號、76年臺上字
    第4986號判例參照）。次按刑法第339 條第1項、第2項詐欺
    罪之成立，須意圖為自己不法之所有，以詐術使人將本人或
    第三人之物交付或得財產上之不法利益為要件，所謂以詐術
    使人交付，必須被詐欺人因其詐術而陷於錯誤，若其所用方
    法，不能認為詐術，亦不致使人陷於錯誤，即不構成該罪（
    最高法院46年台上字第260 號判例參照）。至於債務人於債
    之關係成立後，如有未依債之本旨履行民事債務之情形，在
    一般社會經驗上可能之原因甚多，縱令是出於惡意不為履行
    ，苟無足以證明其在債之關係發生時，自始即具有不法所有
    意圖之積極證據，亦僅能令負民事債務不履行之責任，依刑
    事訴訟法第154 條之規定，尚不得據此債信違反之客觀事態
    ，而推定債務人原有詐欺取財或詐欺得利之犯意。末按以刑
    法上詐欺罪之立法意旨，係以禁止於經濟行為中使用不當之
    方法得利為規範目的，而經濟行為亦因其行為本質及類型，
    而於交易領域中有其特有之行為特性，法律原則上固應保障
    交易之秩序，惟於具體案例中，亦應顧及交易雙方為交易行
    為時，是否有具體情事，足認其違背正當之經濟秩序，而應
    予以制裁。否則，經濟行為本身原寓有不同程度之不確定性
    或交易風險，交易雙方本應自行估量其主、客觀情事及搜集
    相關資訊，以作為其判斷之參考。
二、公訴人認被告丁○○、戊○○涉有上開犯行，無非係以被告
    丁○○、戊○○於偵查中之供述、告訴人籃銓瑤於警詢及偵
    查中之指述，及如附表一、二所示之支票及退票理由單各12
    紙等為其主要論據。惟訊據被告丁○○、戊○○均堅詞否認
    有上開詐欺犯行，被告丁○○辯稱：我是向籃銓瑤借錢，這
    是雙方心甘情願的，我與籃銓瑤原本就是朋友，我沒有騙他
    的錢，我是被甲○○、乙○○拖累，我也有對甲○○、乙○○提出告訴等語；被告戊○○則辯稱：我是申請支票給我父
    親用，其他借款情形，我都不清楚等語。
三、經查：
(一)被告丁○○向告訴人籃銓瑤借款之事實，業據其於偵查中及
    原審審理時供述明確（見臺灣臺中地方法院檢察署94年度偵
    字第1917號偵查卷第33頁、94年度偵緝字第748 號偵查卷第
    11頁、第18頁、94年度偵緝字第747 號偵查卷第11頁、第19
    頁、第59頁、第64頁、原審卷第41頁、第81頁、第111 頁、
    第152頁、第155頁），而告訴人籃銓瑤於偵查中指稱：伊在
    90年至91年間曾借款給被告丁○○，被告丁○○也有還款，
    被告丁○○於92年4、5月間向伊借錢，伊因朋友關係借給被
    告丁○○等語（臺灣臺中地方法院檢察署94年度偵緝字第74
    7 號偵查卷第18頁、94年度偵字第1917號偵查卷第32頁），
    又證人即告訴人籃銓瑤於原審審理時亦證稱：被告丁○○有
    時候手頭不方便，會向伊借錢，因為朋友在一起，手頭有時
    候不方便，所以伊願意借錢給被告丁○○，伊都收三分利息
    ，本案之前被告有向伊借過十多次錢，都有還錢，每次約借
    10或15萬元，被告丁○○都是開票，伊有提示，都有兌現等
    語（見原審卷第103頁、第104、第106 頁），被告丁○○於
    本案借款前，其與告訴人籃銓瑤間即有多次金錢往來，而被
    告丁○○亦係以支票向告訴人籃銓瑤借款，且支付三分利之
    利息予告訴人籃銓瑤，並於告訴人籃銓瑤提示付款時均兌現
    而償還所借款項，則被告丁○○於本案借款之時，有無公訴
    人所指之為自己不法所有之詐欺主觀犯意，即非無疑。再者
    ，證人即告訴人籃銓瑤於原審審理時復證稱：被告丁○○讓
    伊吃藥，與伊借錢給被告丁○○並無關連等語（見原審卷第
    106 頁），可見告訴人籃銓瑤於92年11、12月間至93年間續
    為借款予被告丁○○，應係因其與被告丁○○為朋友及先前
    與被告丁○○間有多次借貸往來所累積之信賴關係所致，另
    參以被告丁○○於借款時既不諱言係因手頭不方便，須資金
    周轉而借用，則告訴人籃銓瑤依此並本其自行估量其自身主
    、客觀情事，仍借予被告丁○○前開款項，自難認被告丁○○有何虛構事實施用詐術之行為。從而，被告丁○○雖因嗣
    後資金週轉困難，無力償債，亦難據此而謂被告丁○○向告
    訴人己○○借款之際，有何施用詐術使告訴人籃銓瑤陷於錯
    誤而借予款項之情事。
(二)另告訴人籃銓瑤所提出如附表一、二之12張支票，其發票日
    期分別為93年2月20日、同年月26日、同年3月10日、同年月
    20日、同年月26日、同年月31日、同年4月5日、同年月15日
    、同年5月6日、同年月24日、同年1月15日、同年3月10日，
    雖依票據法之規定，支票係見票即付，惟社會上之交易習慣
    ，往往以簽發遠期支票作為調現之用，票載發票日通常係在
    實際發票日後2 個月，是證人即告訴人籃銓瑤於偵查中及原
    審審理時證稱：支票上發票日期所載的時間就是被告丁○○
    借錢時間等語（見94年度偵緝字第748 號偵查卷第28頁、94
    年度偵緝字第747號偵查卷第59頁、原審卷第104頁），實與
    一般社會交易習慣有違，而被告丁○○於原審審理時供稱：
    本案的借款應該是從92年開始，向告訴人借款的時間大概距
    離票期2至3個月等語（見原審卷第152頁、第154頁），自應
    以被告丁○○所述較為可採。則依前開支票之票載發票日，
    本案被告丁○○向告訴人籃銓瑤借款之時間應為92年10、11
    月開始，而被告丁○○於原審審理時供稱：臺中二信的支票
    係93年開始退票，甲○○是建設公司開發部經理，自己出來
    做，須要資金，叫伊幫忙，伊自91年開始借款給甲○○，伊
    借給甲○○近2千萬，但有支票的只有3百多萬，甲○○的支
    票係從92年年底開始跳票，那時換伊周轉有困難，才會拿甲○○的票向告訴人籃銓瑤借款等語（見原審卷第152 頁、第
    153 頁），則依卷附之法務部票據信用資訊連結作業查詢明
    細表觀之，甲○○於聯邦銀行文心分行之支票存款帳戶係自
    92年11月26日開始拒絕往來，乙○○於土地銀行忠孝分行之
    支票存款帳戶係自92年12月10日開始拒絕往來，戊○○於臺
    中第二信用合作社中和分社之支票存款帳戶係自93年2月2日
    開始拒絕往來，而由附表一、二所示之支票發票日期可知，
    被告丁○○以如附表二編號1 之支票向告訴人借款之時間應
    為92年10月或11月間，當時乙○○於土地銀行忠孝分行之支
    票存款帳戶尚未被公告為拒絕往來；又被告丁○○以如附表
    二編號2 之支票向告訴人借款之時間亦為92年10月或11月間
    ，當時甲○○於聯邦銀行文心分行之支票存款帳戶尚未被公
    告為拒絕往來；另被告丁○○以如附表一編號1 之支票向告
    訴人借款之時間應為92年11月或12月間，當時被告戊○○於
    臺中第二信用合作社中和分社行之支票存款帳戶尚未被公告
    為拒絕往來，自難以此認定被告丁○○於借款之初即明知無
    資力。況債務人所交付之支票嗣後經退票者，在社會經驗上
    其原因非一，債務人自始即存有詐騙之意者，有之；原無詐
    騙之意，僅因屆期週轉不靈而致未能兌現者，亦有之，本即
    無從單憑債務人所交付之支票均屆期退票，即遽認債務人有
    何詐欺之犯行。參以支票存款帳戶之申請人遇有週轉不靈，
    進而導致退票時，影響所及常非僅在特定數張支票，多會衍
    生大量退票，終致被列為拒絕往來戶之窘境，再參以被告丁○○所提出如附表三所示之支票及退票理由單各9 紙，益徵
    被告丁○○所辯：伊係被甲○○、乙○○所拖累，致伊周轉
    困難才向告訴人借款等語，並非子虛。
(三)證人即告訴人籃銓瑤雖於原審審理時證稱：伊係從本案開始
    收到被告戊○○的票，之前沒收過，被告丁○○一開始沒有
    說是被告戊○○的票，說是朋友的票，朋友的戶籍在他家，
    借錢之前伊不知道被告戊○○是被告丁○○的兒子，是退票
    時，被告戊○○的名字才跑出來等語（見原審卷第107 頁）
    ，惟其於原審審理時亦證稱：伊係經過孫子籃清松而認識被
    告丁○○、戊○○二人，伊僅知道孫子籃清松與被告戊○○
    當兵是同一梯次，伊去過被告二人住處玩過，約3、4年前的
    事情，伊在被告丁○○位於臺中市南屯區水碓巷1 號住處將
    錢交給被告丁○○等語（見原審卷第102頁、第105頁、第10
    8 頁），告訴人籃銓瑤既係經其孫子籃清松而認識被告丁○○、戊○○二人，亦曾至被告丁○○、戊○○住處玩過，且
    係告訴人籃銓瑤將錢拿至被告丁○○、戊○○二人位於臺中
    市南屯區水碓巷一號住處交給被告丁○○，則被告丁○○向
    告訴人籃銓瑤借款時，告訴人籃銓瑤不可能不知道被告戊○○係被告丁○○之子，告訴人籃銓瑤所證述借錢之前伊不知
    道被告戊○○為被告丁○○之子云云，顯有悖於常情，尚難
    採信。告訴人籃銓瑤上開證述既有瑕疵，即難憑此有瑕疵之
    證述，遽而推論被告丁○○向告訴人籃銓瑤借款時，有刻意
    隱瞞被告戊○○為其子，且明知如附表一所示之支票礙難兌
    現，而為被告丁○○、戊○○不利之認定。
(四)被告丁○○以被告戊○○之名義向臺中第二信用合作社中和
    分社開立支票存款帳戶領用支票使用，且為被告戊○○同意
    之事實，業據被告丁○○、戊○○於原審審理時供承明確（
    見本欲卷第151頁、第152頁、第157 頁），被告戊○○雖於
    原審審理時自承伊並無能力負擔票款等情（見原審卷第 157
    頁），惟被告丁○○於原審審理時供稱：伊在5、6年前被退
    票，無法開戶請票，伊係為了調錢周轉才以被告戊○○之名
    義申請支票，伊拿被告戊○○的支票去借錢只是生意上的周
    轉等語（見原審卷第152、第157頁），而被告戊○○於原審
    審理時亦供稱：伊係幫父親丁○○周轉才當發票人，因為伊
    父親丁○○說他有辦法，他會處理等語（見原審卷第157 頁
    ），被告丁○○、戊○○為父子關係，被告戊○○於其父親
    即被告丁○○因票據信用有瑕疵無法開立金融機構支票存款
    帳戶，為幫助被告丁○○向他人借款周轉而同意其父親即被
    告丁○○以其名義向金融機構開立支票存款帳戶並領用支票
    ，亦為人之常情，且無悖於人倫，且被告丁○○亦向被告戊○○表示會處理票款事宜，被告戊○○因而相信其父即被告
    丁○○會給付票款，亦無悖於常情。再參以告訴人籃銓瑤於
    原審審理時亦證稱係被告丁○○向伊借款等情，則被告戊○○對於被告丁○○向告訴人借款之情形未必全然知悉，故實
    難僅憑被告戊○○自承其並無能力負擔票款，即遽認其同意
    被告丁○○使用支票之行為，即係與被告丁○○共同向告訴
    人籃銓瑤施用詐術，而為被告戊○○不利之認定。
(五)綜上所述，可見被告丁○○所辯其向告訴人籃銓瑤借款係供
    其週轉等情，應非子虛，益證被告戊○○所辯係為幫其父即
    被告丁○○周轉始同意由被告丁○○以其名義向臺中第二信
    用合作社中和分社開立支票存款帳戶，領用支票等語，洵屬
    有據。況依告訴人籃銓瑤所述之事實，並未見被告丁○○、
    戊○○有何具體施用詐術、致告訴人陷於錯誤之行為，告訴
    人籃銓瑤以被告丁○○、戊○○延不清償債務並避不見面處
    理，即認被告之行為該當刑法之詐欺罪嫌，實有誤會。另告
    訴人籃銓瑤與被告丁○○之間，先前即陸續有金錢往來，告
    訴人籃銓瑤既係基於與被告丁○○間之借款關係而為金錢之
    給付，則自無所謂陷於錯誤而交付金錢之情形發生，亦無其
    他積極證據顯示被告丁○○、戊○○有詐欺之意思，是難單
    憑被告丁○○所交付予告訴人籃銓瑤如附表一、二所示之支
    票事後發生跳票而認被告丁○○、戊○○自始有詐欺之故意
    ，而以詐欺罪相繩。原審認本件應屬民事債務不履行之糾葛
    ，自應循民事途徑解決，又查無其他積極確切之證據足資證
    明被告丁○○、戊○○二人確有如公訴人所指之犯行，既不
    能證明被告二人犯罪，原審為無罪之諭知，核其認事用法，
    並無不合。檢察官上訴依據告訴人聲請，仍執前詞指訴被告
    二人犯罪，惟查，本件與詐欺罪之要件不合，原審理由中已
    詳加敘明，其認定核無違誤，檢察官上訴為無理由，應予駁
    回。
四、據上論斷，應依刑事訴訟法第368條，判決如主文。
本案經檢察官丙○○到庭執行職務。
中    華    民    國    95    年    8    月    29     日
            刑事第六庭  審判長法  官  李  文  雄
                              法  官  邱  顯  祥
                              法  官  劉  連  星
上列正本證明與原本無異。
不得上訴。
                              書記官  陳  秀  真
中    華    民    國    95    年    8  月    30       日
附表一：
┌──┬──────┬────┬─────┬───┬─────┐
│編號│票載發票日期│支票面額│支票號碼  │發票人│ 付款銀行 │
├──┼──────┼────┼─────┼───┼─────┤
│ 1  │93年2月20日 │ 20萬元 │ KM0000000│戊○○│臺中市第二│
│    │            │        │          │      │信用合作社│
│    │            │        │          │      │中和分社  │
├──┼──────┼────┼─────┼───┼─────┤
│ 2  │93年2月26日 │ 15萬元 │ KM0000000│同上  │同上      │
├──┼──────┼────┼─────┼───┼─────┤
│ 3  │93年3月10日 │ 30萬元 │ KM0000000│同上  │同上      │
├──┼──────┼────┼─────┼───┼─────┤
│ 4  │93年3月20日 │ 20萬元 │ KM0000000│同上  │同上      │
├──┼──────┼────┼─────┼───┼─────┤
│ 5  │93年3月26日 │ 30萬元 │ KM0000000│同上  │同上      │
├──┼──────┼────┼─────┼───┼─────┤
│ 6  │93年3月31日 │ 28萬元 │ KM0000000│同上  │同上      │
├──┼──────┼────┼─────┼───┼─────┤
│ 7  │93年4月5日  │ 18萬元 │ KM0000000│同上  │同上      │
├──┼──────┼────┼─────┼───┼─────┤
│ 8  │93年4月15日 │ 17萬元 │ KM0000000│同上  │同上      │
├──┼──────┼────┼─────┼───┼─────┤
│ 9  │93年5月6日  │ 10萬元 │ KM0000000│同上  │同上      │
├──┼──────┼────┼─────┼───┼─────┤
│ 10 │93年5月24日 │ 10萬元 │ KM0000000│同上  │同上      │
└──┴──────┴────┴─────┴───┴─────┘
  附表二：
┌──┬──────┬────┬─────┬───┬─────┐
│編號│票載發票日期│支票面額│ 支票號碼 │發票人│付款銀行  │
├──┼──────┼────┼─────┼───┼─────┤
│ 1  │93年1月15日 │ 30萬元 │CB0000000 │乙○○│台灣土地銀│
│    │            │        │          │      │行忠孝分行│
├──┼──────┼────┼─────┼───┼─────┤
│ 2  │93年1月10日 │ 25萬元 │UA0000000 │甲○○│聯邦商業銀│
│    │            │        │          │      │行文心分行│
└──┴──────┴────┴─────┴───┴─────┘
附表三：
┌──┬──────┬────┬─────┬───┬─────┐
│編號│票載發票日期│支票面額│ 支票號碼 │發票人│付款銀行  │
├──┼──────┼────┼─────┼───┼─────┤
│ 1  │92年12月26日│20萬元  │CB0000000 │乙○○│台灣土地銀│
│    │            │        │          │      │行忠孝分行│
├──┼──────┼────┼─────┼───┼─────┤
│ 2  │92年10月8日 │70萬元  │AC0000000 │甲○○│復華銀行文│
│    │            │        │          │      │心分行    │
├──┼──────┼────┼─────┼───┼─────┤
│ 3  │92年11月13日│43萬元  │AC0000000 │甲○○│復華銀行文│
│    │            │        │          │      │心分行    │
├──┼──────┼────┼─────┼───┼─────┤
│ 4  │92年11月27日│35萬元  │UA0000000 │甲○○│聯邦商業銀│
│    │            │        │          │      │行文心分行│
├──┼──────┼────┼─────┼───┼─────┤
│ 5  │92年12月4日 │50萬元  │AC0000000 │甲○○│復華銀行文│
│    │            │        │          │      │心分行    │
├──┼──────┼────┼─────┼───┼─────┤
│ 6  │92年12月5日 │15萬5千 │AC0000000 │甲○○│復華銀行文│
│    │            │元      │          │      │心分行    │
├──┼──────┼────┼─────┼───┼─────┤
│ 7  │92年12月8日 │10萬元  │UA0000000 │甲○○│聯邦商業銀│
│    │            │        │          │      │行文心分行│
├──┼──────┼────┼─────┼───┼─────┤
│ 8  │93年12月16日│30萬元  │AC0000000 │甲○○│復華銀行文│
│    │            │        │          │      │心分行    │
├──┼──────┼────┼─────┼───┼─────┤
│ 9  │92年12月26日│45萬元  │UA0000000 │甲○○│聯邦商業銀│
│    │            │        │          │      │行文心分行│
└──┴──────┴────┴─────┴───┴─────┘
                                                      Ａ


司法院資訊處製作；財團法人民間司法改革基金會備份。
